【裁判字號】    94,簡上,437
【裁判日期】    950518
【裁判案由】    商業會計法
【裁判全文】
臺灣板橋地方法院刑事判決             94年度簡上字第437號
上  訴  人  甲○○
即  被  告
選任辯護人  蔡信章  律師
上列上訴人即被告因商業會計法案件，不服中華民國94年6 月30
日本院94年度簡字第1072號第一審簡易判決（聲請簡易判決處刑
案號：93年度偵字第13094 號）提起上訴，本院管轄第二審之合
議庭判決如下：
    主  文
上訴駁回。
    事實及理由
一、本案經本院審理結果，原審以被告係犯商業會計法第71條第
    1 款之填製不實會計憑證罪，並量處被告有期徒刑4 月，如
    易科罰金以銀圓300 元折算1 日，緩刑2 年之刑，經核原審
    認事用法及量刑均無不當，應予維持，並引用第一審判決書
    所載事實、證據及理由。
二、而被告上訴意旨固以：其係紐約銀行台北分公司存匯科科長
    ，雖有經辦填寫系爭轉帳傳票，然該行設有會計部門，故其
    並非商業會計法第71條所謂之「經辦會計人員」，不符合該
    條之構成要件云云。按：
（一）商業會計法第71條第1 款所稱之會計憑證，依同法第15條
      之規定，分為原始憑證與記帳憑證二類，原始憑證係指證
      明事項之經過，而為造具記帳憑證所根據之憑證；記帳憑
      證係指證明會計人員之責任，而為記帳所根據之憑證。且
      記帳憑證包括收入傳票、支出傳票及轉帳傳票三類，此亦
      明文規定在同法第17條第1 項。復按同法第18條第1 項之
      規定，「商業應根據原始憑證，編製記帳憑證，根據記帳
      憑證，登入帳簿。但整理結算及結算後轉入帳目等事項，
      得不檢附原始憑證」。足見本案存匯部門製作轉帳傳票之
      用意，乃在於正確結算應轉帳之金額並記入相關會計科目
      ，以便由會計部門人員編製相關帳冊及財務報表，該轉帳
      傳票自屬商業會計法第15條第2 款所定記帳憑證之性質。
      衡諸「應付帳款」科目與「手續費收入」科目性質截然不
      同，前者乃用以清償銀行對客戶之債務，而後者則屬銀行
      辦理相關業務之收入，二者在資產、負債之評價上完全不
      同，填載會計憑證時以應付帳款列入手續費收入科目，將
      虛偽增加銀行之盈餘，造成會計帳冊編製之錯誤，是以記
      帳憑證之填載是否正確，攸關會計帳目能否就商業活動予
      以正確評價，是故商業會計法第71條第1 款之處罰範圍，
      不僅包括不實記入帳冊，且包括會計憑證之填製不實，此
      乃為確保商業會計事務處理之正確而設，合先敘明。
（二）經查，被告任職告訴人紐約銀行台北分公司存匯科科長，
      其職務範圍包括部門行政事務管理、日常存匯業務交易授
      權及核准、存匯帳目傳票製作、核對、追蹤及報告、存戶
      利息所得稅扣繳及申報、與存匯相關之政府主管部門報告
      等，此業經告訴人具狀陳明屬實。而系爭多紙不實之轉帳
      傳票乃被告所製作乙節，亦為被告於本院審理中所是認。
      而系爭轉帳傳票所填載之金額，實際上並非該行手續費收
      入，而屬客戶未兌現支票款金額，被告身為專業銀行從業
      人員，自無混淆「應付帳款」及「手續費收入」科目之可
      能。雖紐約銀行台北分公司營業部有會計科及存匯科等部
      門之分工，此亦經告訴人陳明在卷屬實，然存匯款本即屬
      於銀行之主要營業項目，相關存款、匯款等交易進出頻繁
      ，且數額龐大，基於此種商業活動特性，該行存匯科人員
      經手存匯款項之收入、支出、轉帳，自當隨時逐筆登載相
      關記帳傳票，以便每日結算收支狀況，始能維持銀行業會
      計帳目之正確性，並能兼顧會計結算之效率。此與一般企
      業之少數商業活動責由會計部門人員製作傳票之情形並不
      相同。由上述銀行業之交易特性以觀，被告填製系爭傳票
      ，本質上即屬商業會計法第71條所規範之「經辦會計人員
      」，自不以職銜掛名「會計」者為限。
（三）雖被告又辯稱：告訴人紐約銀行台北分公司為外商銀行，
      並無財政部所訂頒之「銀行業統一會計制度」之適用，故
      被告並非經辦會計人員云云。然商業會計法第1 條第1 項
      即規定，「商業會計事務之處理，依本法之規定」。而同
      法第2 條更規定，「本法所稱商業，謂以營利為目的之事
      業，其範圍依商業登記法、公司法及其他法律之規定；商
      業會計事務，謂依據一般公認會計原則從事商業會計事務
      之處理及據以編製財務報表」。被告所任職之紐約銀行台
      北分公司雖為外商銀行，仍合於商業會計法上述所謂「商
      業」之定義，且其會計事務即便無財政部所訂頒之統一會
      計制度之適用，至多僅係會計科目設計、會計報告種類、
      簿籍及憑證種類及處理程序容有差異，然就一般公認會計
      原則之適用，則無二致。當無因紐約銀行台北分公司未適
      用財政部所訂頒之「銀行業統一會計制度」，即造成填載
      不實記帳憑證責任評價之差異。是被告上開所辯，顯不足
      採。
（四）綜上所述，被告以其非商業會計法第71條所謂「經辦會計
      人員」為由提起上訴，並非有理由，自應予駁回。
據上論斷，應依刑事訴訟法第455 條之1 第1 項、第3 項、第36
8 條、第373 條，判決如主文。
本案經檢察官魏正杰到庭執行職務。
中    華    民    國    95    年    5     月    18    日
                  刑事第十五庭  審判長法  官  林海祥
                                      法  官  朱敏賢
                                      法  官  汪怡君
上列正本證明與原本無異。
不得上訴。
                                      書記官  李郁禎
中    華    民    國    95    年    5     月    18    日
附錄本案論罪科刑法條全文：
商業會計法第71條
商業負責人、主辦及經辦會計人員或依法受託代他人處理會計事
務之人員有左列情事之一者，處五年以下有期徒刑、拘役或科或
併科新台幣十五萬元以下罰金：
一  以明知為不實之事項，而填製會計憑證或記入帳冊者。
二  故意使應保存之會計憑證、帳簿報表滅失毀損者。
三  意圖不法之利益而偽造、變造會計憑證、帳簿報表內容或撕
    毀其頁數者。
四  故意遺漏會計事項不為記錄，致使財務報表發生不實之結果
    者。
五  其他利用不正當方法，致使會計事項或財務報表發生不實之
    結果者。


司法院資訊處製作；財團法人民間司法改革基金會備份。
